ACORDAO-COMPLETO-2448596

ACÓRDÃO 140/2021 ATA 2/2021 - PLENÁRIO

VISTOS, relatados e discutidos estes autos de representação do MPTCU a respeito de possíveis irregularidades ocorridas no Ministério da Infraestrutura (MI) , relacionadas à contratação de estudos via Procedimento de Manifestação de Interesse (PMI) para subsidiar os leilões do programa de concessões aeroportuárias do Governo Federal que, nesta fase, cuida da apreciação de embargos de declaração opostos em face do Acórdão 3164/2020-TCU-Plenário;
ACORDAM os Ministros do Tribunal de Contas da União, reunidos em sessão de Plenário, ante as razões expostas pelo Relator, em:
9.1. conhecer dos presentes embargos, por atender aos requisitos de admissão tratados nos arts. 32, II, e 34 da Lei 8.443/1992 para, no mérito, rejeitá-los;
9.2. notificar o recorrente da presente decisão;
9.3. dar ciência desta deliberação ao Ministério da Infraestrutura.

Embargos de declaração opostos em face de deliberação que conheceu da representação para, no mérito, julgá-la parcialmente procedente, para fins de dar ciência e expedir determinação e recomendação aos órgãos governamentais pertinentes em processo de representação a respeito de possíveis irregularidades relacionadas à contratação de estudos via Procedimento de Manifestação de Interesse (PMI) para subsidiar os leilões do programa de concessões aeroportuárias do Governo Federal.

Empresa Brasileira de Infraestrutura Aeroportuária; Ministério da Infraestrutura (MI).

3. Recorrente: Ministério Público junto ao TCU.

13.1. Ministros presentes: Ana Arraes (Presidente), Walton Alencar Rodrigues, Benjamin Zymler, Augusto Nardes, Aroldo Cedraz, Raimundo Carreiro, Bruno Dantas, Vital do Rêgo (Relator) e Jorge Oliveira.
13.2. Ministros-Substitutos presentes: Marcos Bemquerer Costa, André Luís de Carvalho e Weder de Oliveira.

VITAL DO RÊGO

Ministro Vital do Rêgo.

Cuida-se de representação do MPTCU a respeito de possíveis irregularidades ocorridas no Ministério da Infraestrutura (MI) , relacionadas à contratação de estudos via Procedimento de Manifestação de Interesse (PMI) para subsidiar os leilões do programa de concessões aeroportuárias do Governo Federal.
No âmbito do TC Processo 002.409/2020-8, de minha relatoria e que também trata de representação do MPTCU, foi descrita, na essência, a ocorrência dos seguintes indícios de irregularidade no edital de Chamamento Público de Estudos (CPE) 2/2019 relativamente à 6ª rodada do programa de concessão aeroportuária do Governo Federal: i) direcionamento do resultado da seleção, ante os indícios de julgamento subjetivo dos estudos apresentados, o que culminou com a escolha de Grupo de Consultores de Aeroportos (GCA) , consórcio vencedor do PMI das últimas três rodadas de concessões aeroportuárias; ii) indícios de sobrepreço, em face do elevado valor de R$ 84 milhões a ser pago a título de ressarcimento pelo estudo vencedor.
Já a presente representação, conforme os dizeres do próprio representante, tem por objetivo demonstrar que os indícios de sobrepreço no ressarcimento de consultores selecionados na modalidade de PMI, a exemplo daquele apontado no TC Processo 002.409/2020-8, atingem também outros casos de concessões promovidas no âmbito da Administração Pública Federal.
Alega o representante, no essencial: i) a ocorrência de indícios de sobrepreço nos estudos preliminares relativos às concessões aeroportuárias promovidas pela União, revelados, seja pela disparidade em relação aos valores de ressarcimento de estudos vencedores de PMI de exploração aeroportuária conduzidos pelo Estado de São Paulo, seja no âmbito da 6ª rodada do programa de concessão aeroportuária do Governo Federal; ii) a necessidade de que o TCU examine a adequação do PMI ao ordenamento jurídico, porquanto o principal fundamento legal que teria embasado a edição do Decreto 8.428/2015, qual seja, art. 21 da Lei 8.987/1995, não se prestaria a criar a nova modalidade de contratação direta representada pelo PMI.
Mediante Acórdão 3164/2020-TCU-Plenário (peça 31) , o TCU conheceu da representação para, no mérito, julgá-la parcialmente procedente, para fins de dar ciência e expedir determinação e recomendação aos órgãos governamentais pertinentes.
Nesta etapa processual, o representante opõe embargos de declaração (peça 35) em face do Acórdão 3164/2020-TCU-Plenário, alegando no essencial que:
durante a análise do edital do PMI relativo à 6ª rodada de concessão aeroportuária pelo TCU, que culminou com a prolação do acórdão ora embargado, o Ministério de Infraestrutura promoveu novo edital de chamamento público de estudo, Edital 5/2020, de 8/10/2020, relativo à 7ª rodada, envolvendo os estudos para a concessão de 17 aeroportos, bem como edital para seleção de estudos e estabelecimento de valor de ressarcimento relacionados ao Aeroporto Internacional de São Gonçalo do Amarante, localizado na região metropolitana de Natal/RN (ASGA) , Edital 2/2020, de 27/11/2020, ambos os editais eivados com as mesmas imperfeições daquele relativo à 6ª rodada e que justificaram as medidas impostas pelo TCU nos subitens 9.2 e 9.3 da decisão embargada;
considerando não existir mais previsão de outra rodada de concessão aeroportuária, a decisão do TCU, instrumentalizada pelo Acórdão 3164/2020-TCU-Plenário, somente será efetiva para o setor aeroportuário se alcançar os chamamentos públicos relativos à 7ª rodada de concessões aeroportuárias e ao Aeroporto de São Gonçalo do Amarante;
no cenário descrito nos itens "i" e "ii" acima, a decisão embargada poderia ser considerada omissa ou obscura pois "não explicitou as providencias que impeçam a adoção de critérios imperfeitos de avaliação de projetos (subitem 9.2) e a falta de satisfatória pesquisa de preço de mercado dos serviços (subitem 9.3) nos procedimentos da sétima rodada e do ASGA".
Ao cabo, com suporte no art. 34 da Lei 8.443/1992, o embargante requer o conhecimento dos presentes embargos para que, no mérito, seja acolhido a fim de que o TCU: i) esclareça se as providências impostas por meio dos comandos 9.2 e 9.3 do Acórdão 3164/2020-TCU-Plenário alcançam os chamamentos públicos para obtenção dos estudos da sétima rodada de concessões aeroportuárias e do Aeroporto de São Gonçalo do Amarante; ii) explicite quais as medidas a serem adotadas pelo MInfra na condução de tais chamamentos públicos.
É o relatório.

não há.

Procurador Júlio Marcelo de Oliveira.

REPRESENTAÇÃO. CONHECIMENTO. PROCEDÊNCIA PARCIAL. EMBARGOS DE DECLARAÇÃO. CONHECIMENTO. RAZÕES RECURSAIS INAPTAS A INFIRMAR A DECISÃO EMBARGADA. REJEIÇÃO. NOTIFICAÇÃO.

REPRESENTAÇÃO (REPR)

não atuou.

Cuida-se de representação do MPTCU a respeito de possíveis irregularidades ocorridas no Ministério da Infraestrutura (MI) , relacionadas à contratação de estudos via Procedimento de Manifestação de Interesse (PMI) para subsidiar os leilões do programa de concessões aeroportuárias do Governo Federal.
No âmbito do TC Processo 002.409/2020-8, de minha relatoria e que também trata de representação do MPTCU, foi descrita, na essência, a ocorrência dos seguintes indícios de irregularidade no edital de Chamamento Público de Estudos (CPE) 2/2019 relativamente à 6ª rodada do programa de concessão aeroportuária do Governo Federal: i) direcionamento do resultado da seleção, ante os indícios de julgamento subjetivo dos estudos apresentados, o que culminou com a escolha de Grupo de Consultores de Aeroportos (GCA) , consórcio vencedor do PMI das últimas três rodadas de concessões aeroportuárias; ii) indícios de sobrepreço, em face do elevado valor de R$ 84 milhões a ser pago a título de ressarcimento pelo estudo vencedor.
Já a presente representação relata que os indícios de sobrepreço no ressarcimento de consultores selecionados na modalidade de PMI, a exemplo daquele apontado no TC Processo 002.409/2020-8, atingem também outros casos de concessões promovidas no âmbito da Administração Pública Federal.
Alega o representante, no essencial: i) a ocorrência de indícios de sobrepreço nos estudos preliminares relativos às concessões aeroportuárias promovidas pela União, revelados, seja pela disparidade em relação aos valores de ressarcimento de estudos vencedores de PMI de exploração aeroportuária conduzidos pelo Estado de São Paulo, seja no âmbito da 6ª rodada do programa de concessão aeroportuária do Governo Federal; ii) a necessidade de que o TCU examine a adequação do PMI ao ordenamento jurídico, porquanto o principal fundamento legal que teria embasado a edição do Decreto 8.428/2015, qual seja, art. 21 da Lei 8.987/1995, não se prestaria a criar a nova modalidade de contratação direta representada pelo PMI.
Mediante o Acórdão 3164/2020-TCU-Plenário (peça 31) , o TCU conheceu da representação e, no mérito, a julgou parcialmente procedente, para fins de dar ciência e expedir determinação e recomendação aos órgãos governamentais pertinentes.
Nesta etapa processual, o representante opõe embargos de declaração (peça 35) em face do Acórdão 3164/2020-TCU-Plenário, alegando no essencial que:
durante a análise, neste Tribunal, do edital do PMI relativo à 6ª rodada de concessão aeroportuária pelo TCU, que culminou com a prolação do acórdão ora embargado, o Ministério de Infraestrutura promoveu novo edital de chamamento público de estudo, Edital 5/2020, de 8/10/2020, relativo à 7ª rodada, envolvendo os estudos para a concessão de 17 aeroportos, bem como edital para seleção de estudos e estabelecimento de valor de ressarcimento relacionados ao Aeroporto Internacional de São Gonçalo do Amarante/RN, localizado na região metropolitana de Natal/RN (Asga) , Edital 2/2020, de 27/11/2020, ambos os editais eivados com as mesmas imperfeições daqueles relativos à 6ª rodada e que justificaram as medidas impostas pelo TCU nos subitens 9.2 e 9.3 da decisão embargada;
considerando não existir mais previsão de outra rodada de concessão aeroportuária, a decisão do TCU, instrumentalizada pelo Acórdão 3164/2020-TCU-Plenário, somente será efetiva para o setor aeroportuário se alcançar os chamamentos públicos relativos à 7ª rodada de concessões aeroportuárias e ao Aeroporto de São Gonçalo do Amarante/RN;
no cenário descrito nos itens "i" e "ii" acima, a decisão embargada poderia ser considerada omissa ou obscura pois "não explicitou as providencias que impeçam a adoção de critérios imperfeitos de avaliação de projetos (subitem 9.2) e a falta de satisfatória pesquisa de preço de mercado dos serviços (subitem 9.3) nos procedimentos da sétima rodada e do Asga".
Ao cabo, com suporte no art. 34 da Lei 8.443/1992, o embargante requer o conhecimento dos presentes embargos para que, no mérito, seja acolhido a fim de que o TCU: i) esclareça se as providências impostas por meio dos comandos 9.2 e 9.3 do Acórdão 3164/2020-TCU-Plenário alcançam os chamamentos públicos para obtenção dos estudos da 7ª rodada de concessões aeroportuárias e do Aeroporto de São Gonçalo do Amarante/RN; ii) explicite quais as medidas a serem adotadas pelo MInfra na condução de tais chamamentos públicos.
Admito dos presentes embargos por estarem atendidos os requisitos estabelecidos nos arts. 32, II, e 34 da Lei 8.443/1992 para, no mérito, rejeitá-los, conforme razões que passo a expor.
Com relação ao processamento de embargos de declaração, tenho me manifestado no sentido de que o seu juízo de cognição é de via estreita e se presta, nos termos do Código de Processo Civil, precipuamente, a desfazer obscuridades, a afastar contradições, a suprir omissões e/ou a corrigir erros materiais que eventualmente se registrem no acórdão proferido pelo Tribunal. 
Assim, essa modalidade recursal só permite o reexame do acórdão embargado quando utilizada com o específico objetivo de viabilizar um pronunciamento jurisdicional de caráter integrativo-retificador, vocacionado a afastar as situações de obscuridade, omissão ou contradição, a complementar e a esclarecer o conteúdo da decisão proferida ou, ainda, a retificar erro material. Nesse sentido é a jurisprudência do Supremo Tribunal Federal, consoante se observa a seguir:
EMBARGOS DE DECLARAÇÃO - INOCORRÊNCIA DE CONTRADIÇÃO, OBSCURIDADE, OMISSÃO OU ERRO MATERIAL (CPC, ART. 1.022) - PRETENDIDO REEXAME DA CAUSA - CARÁTER INFRINGENTE - INADMISSIBILIDADE NO CASO - EMBARGOS DE DECLARAÇÃO REJEITADOS. OS EMBARGOS DE DECLARAÇÃO NÃO SE REVESTEM, ORDINARIAMENTE, DE CARÁTER INFRINGENTE - Não se revelam cabíveis os embargos de declaração quando a parte recorrente - a pretexto de esclarecer uma inexistente situação de obscuridade, omissão, contradição ou erro material (CPC, art. 1.022) - vem a utilizá-los com o objetivo de infringir o julgado e de, assim, viabilizar um indevido reexame da causa. Precedentes (Emb. Decl. no A.G.REG. na Reclamação 31.563 Minas Gerais. Relator: Min. Celso de Melo. Julgado em 4/5/2020) .
Nessa senda, rememoro que, para fins de embargos de declaração, a omissão consiste na falta de pronunciamento acerca de algum ponto ou questão suscitado pelas partes, ou sobre o qual o julgador deveria se pronunciar de ofício. A contradição, para servir de fundamento para a oposição de embargo de declaração, deve apontar a dúvida em relação à fundamentação utilizada na decisão, demonstrando eventuais incongruências lógicas entre os distintos elementos do julgado. A obscuridade revela-se quando os argumentos a embasar a decisão não forem aptos a permitir sua exata e completa compreensão e interpretação. 
In casu, é patente que os editais de chamamento público de estudos da 7ª rodada de concessão aeroportuária, Edital 5/2020, e do Aeroporto Internacional de São Gonçalo do Amarante/RN, Edital 2/2020, não foram objeto da representação que ensejou a prolação do acórdão ora embargado.
Ademais, em que pese o embargante ter mencionado a existência das mesmas imperfeições detectadas no Edital 2/2019, relativo à 6ª rodada, a macular ambos os editais lançados pelo MI no final do ano de 2020, elas não foram devidamente explicitadas pelo embargante nem tampouco apreciadas de forma detida por esta Corte a ponto de ensejar novas medidas de adequação pelo MI.
Por fim, há que se esclarecer que as medidas exaradas nos subitens 9.2 e 9.3 do Acórdão 3164/2020-TCU-Plenário, cuja ciência pelo MI deu-se em 10/12/2020 (peça 39) - ou seja, em data posterior àquelas de publicação dos editais mencionados pelo embargante -, operam-se para o futuro, cujo alcance, destaque-se, extrapola o setor aeroportuário.
Com isso, a decisão recorrida não permite o emprego da via recursal dos embargos de declaração, sob pena de grave disfunção jurídico-processual dessa modalidade de recurso, porquanto inocorrentes, em tal situação, os pressupostos que justificariam a sua adequada utilização.
Ante o exposto, entendo que os presentes embargos de declaração, no mérito, devem ser rejeitados.
Com essas considerações, VOTO para que o Tribunal aprove a minuta de acórdão que ora submeto à consideração deste Colegiado.
TCU, Sala das Sessões Ministro Luciano Brandão Alves de Souza, em 27 de janeiro de 2021.
Ministro VITAL DO RÊGO 
Relator